【裁判字號】    94,簡上,211
【裁判日期】    950321
【裁判案由】    確認本票債權不存在
【裁判全文】
臺灣桃園地方法院民事判決             94年度簡上字第211號
上  訴  人  甲○○
被  上訴人  乙○○
訴訟代理人  丙○○
上列當事人間請求確認本票債權不存在事件，上訴人對於民國
94年7月5日本院中壢簡易庭93年度壢簡字第1140號第一審判決
提起上訴，本院於民國95年3月7日言詞辯論終結，判決如下：
    主  文
上訴駁回。
第二審訴訟費用由上訴人負擔。
    事實及理由
一、本件上訴人起訴主張：(一)被上訴人持上訴人於民國87年12月
    1 日所簽發，票面金額新台幣（下同）800,000 元，到期日
    為87年12月31日之本票乙紙（下稱系爭本票）向本院聲請本
    票裁定准予強制執行，並經本院以93年度票字第7157號裁定
    准許在案，惟被上訴人對上訴人並無任何債權關係，系爭本
    票係因上訴人與被上訴人之訴訟代理人即被上訴人之妻丙○
    ○間存有合作關係，上訴人曾簽發支票予丙○○，支票兌現
    後上訴人公司會計卻疏未取回系爭本票，致丙○○將系爭本
    票讓與其知情之夫即被上訴人，並由被上訴人持向本院聲請
    本票裁定准許強制執行，從而被上訴人實係惡意取得系爭本
    票，自不得享有票據權利。(二)系爭本票縱使如丙○○所稱係
    上訴人簽發予其作為擔保之用，惟上訴人與丙○○間之合夥
    事務尚未了結，履行期尚未屆至，上訴人自不負系爭本票支
    付之責任，從而兩造間就系爭本票並無債權存在。(三)又系爭
    本票之時效業已完成，系爭本票之債權已不存在。(四)被上訴
    人之訴訟代理人丙○○於原審94年6 月14日言詞辯論時已自
    承「我是看到原告（指上訴人）將財產脫產給周有福之後，
    才將系爭本票轉讓給我先生乙○○即被告（指被上訴人）」
    ；於95年1 月18日本院準備程序期日中自承「（問：被上訴
    人是否知悉系爭本票之始末？）在我將本票讓與被上訴人時
    即已告知」，足證被上訴人係惡意且無對價自其妻丙○○處
    取得系爭本票，上訴人自可對被上訴人主張原因關係之抗辯
    等語。(五)並為上訴聲明：(1)原判決廢棄。(2)確認被上訴人執
    有上訴人所簽發之系爭本票債權不存在。
二、被上訴人則以：(一)系爭本票乃係因上訴人前因「台大直潭社
    區不動產開發案」（下稱直潭開發案），而與被上訴人之弟
    游顯章合夥，嗣游顯章將其合夥之權利轉讓予被上訴人之妻
    即被上訴人之訴訟代理人丙○○，合夥權利金額為735,485
    元，其後因上訴人執行直潭開發案有違法之嫌，於85年間未
    經股東之同意即將直潭開發案私售予合信建設有限公司（下
    稱合信公司），並私吞買賣價金，經丙○○對其提出詐欺、
    背信侵占等告訴，上訴人自知理虧遂同意丙○○退股，上訴
    人曾拿2 張支票給丙○○，惟因提示遭退票，丙○○向上訴
    人催討，上訴人始於87年12月1 日在上訴人位於桃園縣中壢
    市○○路的環宇公司內的小會客室簽發系爭本票交給丙○○
    。(二)丙○○將系爭本票債權讓與被上訴人，是被上訴人已取
    得對上訴人所簽發系爭本票之債權。(三)上訴人若已清償系爭
    本票票款，何以未將系爭本票取回，故上訴人應就已清償之
    事實負舉證責任。(四)上訴人於第二審始提出「丙○○就直潭
    開發案尚未退股」及「被上訴人係無對價取得系爭本票，不
    得享有優於其前手之權利」，乃係新的攻擊防禦方法，應予
    禁止等語置辯。並聲明：上訴駁回。
三、上訴人起訴主張：被上訴人持上訴人所簽發之系爭本票向本
    院聲請本票裁定准予強制執行，並經本院以93年度票字第71
    57號裁定准許在案，為兩造所不爭執，並經原審依職權調閱
    本院93年度票字第7157號、台灣高等法院93年度抗字第3431
    號卷宗查核屬實，是上訴人此部分主張之事實，堪信為實在
    。惟上訴人復主張系爭本票係因上訴人與被上訴人之訴訟代
    理人即被上訴人之妻丙○○間因有合作關係，上訴人曾簽發
    支票予丙○○，支票兌現後上訴人公司會計卻疏未取回系爭
    本票，且系爭本票時效業已完成，被上訴人知情竟受讓系爭
    本票，顯係惡意且無對價取得系爭本票，自不得享有票據權
    利。又系爭本票縱如丙○○所稱係上訴人簽發予其作為擔保
    之用，然因上訴人與丙○○間之合夥事務尚未了結，履行期
    尚未屆至，上訴人自不負系爭本票支付之責任，從而兩造間
    就系爭本票並無債權存在等語，然為被上訴人所否認，並以
    前開情詞置辯。是本件應審酌者為(一)上訴人於本院提出「丙
    ○○就直潭開發案尚未退股」及「被上訴人係無對價取得系
    爭本票，不得享有優於其前手之權利」之主張，是否係新的
    攻擊防禦方法，應否准許？(二)系爭本票債權是否已因清償及
    時效完成而消滅？(三)系爭本票所擔保之債務即上訴人與丙○
    ○間之合夥事務是否已了結？(四)被上訴人得否享有系爭本票
    之權利？
四、經查：
    (一)按「當事人不得提出新攻擊或防禦方法。但有下列情形之
      一者，不在此限：一因第一審法院違背法令致未能提出者
      。．．．」民事訴訟法第436 條之1 第3 項準用第447 條
      第1 項第1 款規定甚明。經查被上訴人之訴訟代理人丙○
      ○於原審94年6 月14日言詞辯論期日中稱「我（指丙○○
      ）是看到原告（指上訴人）將財產脫產給周有福之後，才
      將系爭本票轉讓給我的先生乙○○即被告」（詳原審卷79
      頁），當時審判長並未盡闡明其所稱之「轉讓」之意是否
      有對價之義務，致上訴人未能於第一審中提出，是上訴人
      於上訴後始提出「被上訴人係無對價取得系爭本票，不得
      享有優於其前手之權利」之攻擊方法，應予准許。至被上
      訴人辯稱上訴人於第二審提出「丙○○就直潭開發案尚未
      退股」主張為新的攻擊方法，應予禁止乙節，經查，上訴
      人於原審94 年6月14日言詞辯論期日所提出之言詞辯論意
      旨狀中，即已主張其與丙○○間合夥之事務尚未了結（詳
      原審卷第84 頁）， 而被上訴人亦於94年6 月17日提出之
      辯論意旨狀中為合夥事務已了結之抗辯（詳原審卷第91頁
      ），是上訴人提起上訴後所為「合夥事務尚未了結」之主
      張，並非提出新攻擊方法，合先敘明。
    (二)次查原告對於自己主張之事實，已盡證明之責後，被告對
      其主張如抗辯其不實，並提出反對之主張者，被告對其反
      對之主張，始應負證明之責。（最高法院18年上字第2855
      號判例意旨可資參照）。又債權存在之事實，固應由債權
      人負舉證責任，而清償之事實，則應由債務人負舉證責任
      。本件上訴人起訴主張：系爭本票之原因關係為伊前與被
      上訴人之妻即被上訴人之訴訟代理丙○○合作一些案子而
      簽發，因合作案均已結束，且帳都已經結過，票款業已清
      償，惟伊公司會計忘記將系爭本票取回，故丙○○對系爭
      本票之債權已不存在云云，則依前開說明，上訴人自應就
      其主張系爭本票之票款業已清償之事實，先證明其為真正
      後，被上訴人就其抗辯之事實，始應負證明之責。然查，
      上訴人迄至本院言詞辯論期日終結前，均未能提出證據證
      明系爭本票票款業已清償之事實，是其主張系爭本票之債
      權已因清償不存在，即不足採。
    (三)再按民法第144 條第1 項所定關於時效完成之效力，係採
      抗辯權發生主義，亦即債權於時效完成後，僅債務人於債
      權人請求時得拒絕給付而已，其債權本身仍然存在。本件
      被上訴人對上訴人之系爭本票債權，縱經時效完成，但其
      本票債權本身並不因而消滅，是上訴人主張系爭本票之債
      權已因時效完成而消滅，亦屬無據。
    (四)續按「解釋契約，固須探求當事人立約時之真意，不能拘
      泥於契約之文字，但契約文字業已表示當事人真意，無須
      別事探求者，即不得反捨契約文字而更為曲解。」（最高
      法院17年上字第1118號判例意旨可資參照）。本件上訴人
      復主張系爭本票縱如被上訴人所稱係作為合夥事務已了結
      之擔保，然因合夥事務尚未了結，故上訴人即毋庸負系爭
      本票支付之責任等語，惟就兩造所不爭執為真正之「確認
      書增修」第3 條約定：「游顯章投入直潭社區開發案之股
      金，已轉讓與丙○○，待合信建設公司所付【退股金】支
      票計新台幣柒拾參萬伍仟肆佰捌拾伍元．．．兌現後，甲
      ○○（指上訴人）與游顯章、丙○○所訂之直潭社區契約
      及其有權利義務全部消滅，但支票到期發生退票則丙○○
      僅對【退票金額】保留權利義務。」之文義觀之，上訴人
      與丙○○係約定以上訴人給付合信公司所簽發之2 張支票
      予丙○○作為丙○○退出直潭社區開發案合夥事業之條件
      ，且該2 張支票未獲兌現時，丙○○僅得就該金額主張權
      利，不能以退票為由主張與上訴人間仍保有合夥關係至明
      ，可證上訴人與丙○○間有關直潭開發案之合夥關係係在
      上訴人給付丙○○上開合信公司所簽發之2 張支票時即了
      結，上訴人既未能另行提出證據證明有關直潭開發案之合
      夥事務尚未了結，其主張毋庸負本票發票人之付款義務，
      顯不足採。
    (五)又依票據法第14條第1 項規定：「以惡意或有重大過失取
      得票據者，不得享有票據上之權利。」，所謂以惡意取得
      票據者，不得享有票據上之權利，係指從無權處分人之手
      ，受讓票據，於受讓當時有惡意之情形而言，如從有正當
      處分權人之手，受讓票據，係出於惡意時，亦僅生票據法
      第13條但書所規定，票據債務人得以自己與發票人或執票
      人之前手間所存人的抗辯之事由對抗執票人而已，尚不生
      執票人不得享有票據上權利之問題。（最高法院67年台上
      字第1862號判例意旨可資參照）。本件上訴人既未能證明
      系爭本票債務業已因清償而消滅，而系爭本票之債權亦不
      因時效完成而消滅，丙○○取得系爭本票權利又無任何瑕
      疵，自非無處分權人，上訴人主張被上訴人明知丙○○為
      無處分權人，竟受讓系爭本票，顯屬惡意，不能享有票據
      上之權利，要屬無據。
    (六)末按「所謂無對價或以不相當之對價取得票據者，能否享
      受票據上之權利，則須視其前手如何而定，如其前手之權
      利無瑕疵，現有執票人，雖無對價或以不相當之對價取得
      票據，仍得享有同樣之權利。」（最高法院70年度台上字
      第1154號判決可資參照）。經查，本件被上訴人之前手即
      被上訴人之訴訟代理人丙○○取得系爭本票之權利並無瑕
      疵，已如前述，是縱被上訴人受讓系爭本票時並無任何對
      價，依前開判決意旨所示，現有持票人即被上訴人仍享有
      同樣之權利，是上訴人主張被上訴人對於系爭本票之債權
      確屬不存在，即不足採。
    (七)綜上所述，本件上訴人主張系爭本票債權不存在，為無理
      由，不應准許。原審為上訴人敗訴之判決，並無不合。上
      訴意旨指摘原判決不當，求予廢棄改判，為無理由，應予
      駁回。
五、結論：本件上訴為無理由，依民事訴訟法第436 條之1 第3
    項、第449 條第1 項、第78條，判決如主文。
中    華    民    國    95    年    3     月    21    日
                  民一庭審判長法  官  郭琇玲
                              法  官  賴惠慈
                              法  官  林淑鳳
上列正本證明與原本無異。
不得上訴。
中    華    民    國    95    年    3     月    21    日
                              書記官  黃楓茹


司法院資訊處製作；財團法人民間司法改革基金會備份。
